【裁判字號】    88,易更,2
【裁判日期】    890602
【裁判案由】    竊佔
【裁判全文】
臺灣苗栗地方法院刑事判決                            八十八年度易更字第二號
    公  訴  人  臺灣苗栗地方法院檢察署檢察官
    被      告  甲○○
右列被告因竊佔案件，因公訴人不服本院判決（八十八年度易字第四十七號）提起上
訴，經臺灣高等法院臺中分院撤銷原判決發回本院重行審理（八十八年度上易字第二
四０二號），本院判決如左：
    主  文
甲○○意圖為自己不法之利益，而竊佔他人之不動產，處罰金貳拾萬元，如易服勞役
，以罰金總額與陸個月之日數比例折算壹日。
    事  實
一、甲○○係乙福企業有限公司之負責人，該公司原向苗栗縣政府申請許可使用大安
    溪於苗栗縣境內三義鄉○○○段三六九之三地號之河川公地種植花生，面積共計
    四點四六五七公頃（即大安溪鯉魚潭段鯉魚口堤防尾端之河川公地），使用期限
    至民國八十四年八月十三日止，並在其上違約設置砂石碎解洗選場。嗣於八十四
    年十月間，因前臺灣省政府水利局擬興建堤防，遂由苗栗縣政府於八十四年十月
二十日以八四府建水字第一二一三五一號函，通知甲○○終止前開使用河川公地
    之許可，並要求甲○○於三十日搬遷回復原狀及繳回原許可書，詎甲○○竟基於
    意圖為自己不法之利益，自苗栗縣政府終止其使用並命其遷離之期限屆至起（即
    八十四年十一月二十日零時起），至八十八年六月間某日將該砂石碎解洗選場轉
    賣他人為止，繼續竊佔前開河川公地，堅不搬遷，並因而得到相當於河川公地三
    年八月使用代金新臺幣（下同）四萬九千一百六十七元，及交通部臺北市區地○
    ○路工程處訂購碎石道碴總價金二千九百六十五萬元之利益（合計為二千九百六
    十九萬九千一百六十七元）。迨八十七年七月十六日經苗栗縣政府建設局工商課
    及地政科會勘現場時，始獲上情。
二、案經臺灣苗栗地方法院檢察署檢察官自動檢舉偵查起訴。
    理  由
一、訊據被告甲○○，對於右揭時地遲不搬遷出前開鯉魚潭段河川公地一節固供承不
    諱，惟矢口否認有何竊佔意圖，辯稱伊本來即有向苗栗縣政府申請許可使用河川
    公地，伊並在該河川公地上蓋有砂石碎解洗選場，耗費龐大，是苗栗縣政府若欲
    終止許可，亦應給予其一段時間搬遷伊之砂石碎解洗選場，況伊於八十七年間標
    得交通部臺北市區地○○路之工程合約，為使工程有砂石可用，更需要利用該河
    川公地以做為砂石碎解洗選之用，而無法搬遷云云。惟查：（一）被告雖向苗栗
    縣政府申請許可使用該河川公地，惟其使用期間係自七十八年八月十五日至八十
    一年八月十四日為止，後再延長至八十四年八月十三日止，此有苗栗縣政府七十
    八年八月三十日七八府建水字第八七八二五號許可書（下稱縣府許可書）及該縣
    政府八十一年八月八日八一府建字第八二五四六號函在卷可資佐證。依前開縣府
    許可書第九條規定，政府如因水利工程設施及其他公務上之需要時，得隨時收回
    ，使用人並應無條件交還所許可之河川公地。本案中，被告使用該河川公地之期
    間係至八十一年八月十四日止，而苗栗縣政府於該期間屆滿後，因興建堤防此水
    利工程設施上需要，即依前開縣府許可書第九條之規定終止許可，並請被告於三
    十日內搬遷及回復原狀，此經證人，即苗栗縣政府建設局關於本案之承辦人乙○
    ○到庭結證屬實，並有苗栗縣政府八十四年十月二十日八四府建水字第一二三一
    五一號函在卷可憑。是苗栗縣政府既於許可使用之期間屆滿後方終止許可，且亦
    給予被告三十日搬遷期間，被告本即應依前開許可書之規定，交還所占有之河川
    公地，其所辯苗栗縣政府未給予其搬遷時間云云，並非真實，自不足採。（二）
    況依前開縣府許可書第四條前段規定，苗栗縣政府許可被告使用該河川公地之使
    用目的限於種植花生類作物，非經縣政府核准不得變更使用目的，被告擅自將之
    變更為砂石碎解洗選場使用，違反苗栗縣政府之許可在先，是其所辯砂石設施龐
    大，無法立即搬遷，或已標得交通部臺北市區地○○路工程，為使工程有砂石可
    用，無法搬遷云云，顯屬倒果為因之言，更不可信。（三）被告使用前揭河川公
    地之期間係至八十四年八月十三日止，其合法使用該河川公地，自七十八年八月
    十五日至八十四年八月十三日止，前後達六年之久，當無不知如何方得合法使用
    河川公地之理。且其於本院審理中，自承於八十四年十月間即已知悉苗栗縣政府
    終止許可使用前開河川公地（見本院八十九年二月一日訊問筆錄），是其於苗栗
    縣政府終止許可使用並限期命其搬遷後，繼續使用該河川公地至八十八年六月間
    某日將該砂石碎解洗選場讓售他人為止，無權使用該河川公地達三年八個月之久
    ，其具竊佔意圖甚明。故被告所辯其不具竊佔之意圖云云，顯係事後卸責之詞，
    不足採信，從而本件事證明確，被告竊佔犯行應堪認定。
二、核被告所為，係犯刑法第三百二十條第二項、第一項之竊佔罪。被告前雖曾因違
    反商業登記法案件，於八十七年十二月二十日經本院判處有期徒刑二月確定，並
    於八十八年三月十八日易科罰金執行完畢，惟經本院審閱該判決，被告違反商業
    登記法之犯罪時間係於八十七年七月十六日之後，此有本院八十七年度苗簡字第
    六八五號簡易判決一份在卷可稽。而刑法第三百二十條第二項之竊佔罪，為即成
    犯，於其竊佔行為完成時犯罪即成立，以後之繼續竊佔乃狀態之繼續，而非行為
    之繼續。（參見最高法院六十六年臺上字第三一一八號判例）是本案之犯罪既遂
    時點為苗栗縣政府於八十四年十月二十日以八四府建水字第一二一三五一號函，
    通知甲○○終止前開使用河川公地之許可，並要求甲○○於三十日內搬遷回復原
    狀及繳回原許可書之時，即八十四年十一月二十日零時起，被告為自己不法之利
    益屆期未搬遷，其竊佔罪之犯行即屬既遂，被告之後繼續竊佔該河川公地，僅屬
    狀態之繼續，而非行為之繼續。故被告雖曾於五年內受有期徒刑執行完畢，惟因
    本罪之犯罪既遂時點在被告被訴商業登記法案件確定判決所認定之犯罪時點前，
    與累犯須於有期徒刑執行完畢後再犯他罪之規定並不相符，故不論以累犯，附此
    敘明。又被告前合法使用河川公地，每年需繳交一萬三千三百九十七元之代金，
    此有苗栗縣政府開予被告八十三年度河川公地使用費繳納代金聯單一紙附卷可稽
    ，其於苗栗縣政府八十四年十月二十日終止許可河川公地時起，至八十八年六月
    將其竊佔位於河川公地上之砂石碎解洗選場讓售他人為止，共竊佔達三年八個月
    之久，受有相當於三年八個月使用代金四萬九千一百六十七元之利益（一萬三千
    三百九十七元乘以三點六七）；又因其竊佔該河川公地，並在其上違約設置砂石
    碎解洗選場，使其得以承包交通部臺北市區地○○路工程處之碎石道碴工程，並
    獲有價金二千九百六十五萬元之利益，此有交通部臺北市區地○○路工程處八十
    七年一月十九日、合約號碼八七參字一００二號購料合約一紙附卷可證，是被告
    因竊佔河川公地，共計獲有二千九百六十九萬九千一百六十七元之不法利益，而
    刑法第三百二十條第二項之竊佔罪，就罰金部分，最重僅可判處五千元罰金（依
    罰金罰鍰提高標準條例第一條前段提高為十倍），縱判處該條規定之罰金最高額
    ，亦顯與被告所得近三千萬元之不法利益不相當，是本院經審酌被告之資力及因
    犯罪所得之利益後，於被告所得利益之範圍內，依刑法第五十八條之規定酌量加
    重罰金數額。爰審酌被告竊佔河川公地多年，仍矢口否認犯行，不知悔改，並在
    河川公地上違約設置砂石碎解洗選場，對於自然環境破壞甚鉅等一切情狀，量處
    如主文所示之刑，並諭知易服勞役之折算標準。
據上論斷，應依刑事訴訟法第二百九十九條第一項前段、刑法第三百二十條第二項、
第一項、第五十八條、第四十二條第三項，罰金罰鍰提高標準條例第一條前段、第二
條，判決如主文。
本案經檢察官陳義忠到庭執行職務。
中      華      民      國      八十九   年     六      月      二      日
                                      臺灣苗栗地方法院刑事庭
                                          法  官  吳  炳  桂
右正本證明與原本無異。
如不服本判決，應於送達後十日內向本院提出上訴狀(須附繕本)，上訴於台灣高等
法院台中分院。
                                          書記官  黃  秀  娟
中      華      民      國      八十九   年     六      月      二      日
附錄本判決論罪科刑法條
刑法第三百二十條第一項：:
意圖為自己或第三人不法之所有，而竊取他人之動產者，為竊盜罪，處五年以下有期
徒刑、拘役或五百元以下罰金。（罰金部分已提高為十倍）
意圖為自己或第三人不法不法利益，而竊占他人之不動產者，依前項之規定處斷。


司法院資訊處製作；財團法人民間司法改革基金會備份。
